臺灣臺北地方法院民事判決　　　　　　　100年度建字第123號
原　　　告　鎮弘營造有限公司
法定代理人　邵鴻明
訴訟代理人　林明正律師
複代理人　　周明添律師
　　　　　　余瑞陞律師
被　　　告　臺北市政府警察局
法定代理人　黃昇勇
訴訟代理人　顏本源律師
被　　　告　郭怡良
上列當事人間請求損害賠償等事件，本院於民國100年11月28日
言詞辯論終結，判決如下：
    主  文
原告之訴及假執行之聲請均駁回。
訴訟費用由原告負擔。
    事  實  及  理  由
壹、程序方面：
一、按當事人得合意定第一審管轄法院，但以關係於由一定法律
    關係而生之訴訟為限。前項合意，應以文書證之，民事訴訟
    法第24條定有明文。查兩造所簽訂之臺北市政府警察局工程
    採購契約（下稱系爭契約）第66條第2項約定合意以臺灣臺
    北地方法院為第一審管轄法院（見本院1卷第22頁），故本
    院自有第一審管轄權，合先敘明。
二、按訴狀送達後，原告不得將原訴變更或追加他訴，惟請求之
    基礎事實同一或不甚礙被告之防禦及訴訟之終結者，不在此
    限，民事訴訟法第255條第1項第2、7款定有明文。又不變更
    訴訟標的，而補充或更正事實上或法律上之陳述者，非為訴
    之變更或追加，民事訴訟法第256條亦有明文。查原告起訴
    時，訴之聲明第2項部分係以其因本件工程受有壁磚拆除重
    作費、馬桶損壞重作費、9樓玄關大門及男廁小便斗拆除重
    作費之損害，主張依民法第185條共同侵權行為規定，請求
    被告臺北市政府警察局（下稱北市警局）及郭怡良連帶賠償
    原告新臺幣（下同）638,045元及自起訴狀繕本送達翌日起
    至清償日止，按年息5%計算之利息，嗣於民國100年5月31日
    具狀變更主張被告郭怡良為被告北市警局之受僱人，並依民
    法第188條第1項規定為請求，被告臺北市警局、郭怡良雖陳
    明不同意原告此訴之變更，惟原告變更之訴所依據之基礎事
    實，與起訴時之基礎事實核屬同一，且原告訴之變更又係在
    本院審理初始，亦無礙於被告之防禦及訴訟之終結，依前揭
    規定意旨，自應准許之。原告復於100年6月8日本院言詞辯
    論期日當庭更正訴之聲明第2項遲延利息起算點為最後被告
    收受起訴狀繕本送達翌日起算，此核屬更正法律上之陳述，
    揆諸前揭規定，亦應予准許，均敘明之。
貳、實體方面：
一、本件原告起訴主張：
（一）原告參與被告北市警局辦理之公開招標，於98年7月31 日
      標得臺北市警局警員育樂中心整修工程（下稱系爭工程）
      ，原告與被告北市警局並於同日簽訂臺北市警局工程採購
      合約（下稱系爭合約），約定契約總價為9,300, 000 元
      ，原告已於98年10月12日開工，嗣於99年5月17日竣工並
      經被告北市警局驗收完成，被告郭怡良則為被告北市警局
      就系爭工程所聘請之建築師及監造人，因其設計之工程圖
      說不切實際，致原告為確實履行契約，必須自行額外追加
      下述施作設計圖說並未要求之基礎工程，且被告郭怡良設
      計之工程圖說前後不一，並以原告施作之壁磚、9樓玄關
      大門及男廁所小便斗不符工程圖說為由，多次惡意要求原
      告拆除重作，顯背於契約誠信原則之善良風俗，並致原告
      受損害，應依民法第184條第1項後段規定對原告負侵權行
      為損害賠償之責，而被告郭怡良既受被告北市警局委託監
      造系爭工程，自屬被告北市警局之受僱人，且被告北市警
      局未盡監督及詳查工程設計圖施作可行性之義務，原告既
      已向其徵得施工材料之同意，仍默許被告郭怡良濫用監造
      人驗收權力恣意駁回原告依指示完成之工作，並致原告受
      有損害，自亦應依民法第188條第1項規定，對原告負損害
      賠償責任，為此請求被告北市警局、郭怡良連帶賠償原告
      所受下列損害合計638,045元。
    1.壁磚拆除重作及馬桶損壞重作費267,045元：
      原告將磁磚先送被告郭怡良審查，遲未獲回應，再送予被
      告臺北市警局審樣，經被告北市警局承辦人員選色並簽名
      同意原告以該款磁磚施作後，並以電話向被告郭怡良確認
      磁磚審查無誤後，再以電話通知原告磁磚已送審通過可以
      進場施作，原告依指示進場施作，施作期被告郭怡良亦多
      次至現場會勘並指導壁磚之貼法及收邊，原告嗣於98 年
      11月15日完成璧磚施作，詎被告郭怡良事後仍要求原告拆
      除重作並造成馬桶損壞，原告為此須支出費用，因而受有
      壁磚拆除重作及馬桶損壞重作費合計267,045元之損害。
    2.9樓玄關大門及男廁所小便斗拆除及重作費371,000元：
      原告係依照被告郭怡良設計之DW-1圖號門窗詳圖（原證15
      ）施作9樓玄關大門，在施作前已送交被告郭怡良審查並
      經其同意，依原證15圖面所示，門扇原是採用不鏽鋼材質
      ，原告已忠實按圖施作，詎被告郭怡良嗣後竟稱原告之施
      作未符合工程圖說D-05圖號（原證16）所要求之強化清玻
      璃門扇，要求原告拆掉重作。又原告第一次施作之男廁所
      小便斗係經送審並經被告北市警局、郭怡良核可通過之款
      式，詎被告郭怡良於原告施作完成後，向被告北市警局報
      告原告施作之小便斗現場樣式顯與圖說D-2不符，要求原
      告重作，原告被迫將已安裝好之小便斗拆下，另裝設被告
      郭怡良所要求之款式。綜上，原告因而受有支出9樓玄關
      大門及男廁所小便斗拆除及重作費合計371,000元之損害
      。
（二）又原告就系爭工程之履行，有下列施作超逾契約範圍部分
      ，且未經辦理變更或追加，被告臺北市警局就上開超逾契
      約範圍部分自受有不當得利，並致原告受有損害，爰依民
      法第179條規定，請求被告臺北市警局返還所受利益即此
      部分相當於工程款之價值合計821,784元：
    1.超逾牆面拆除數量之拆除費23,050元：
      關於10樓隔間牆之拆除棄運部分，原告依系爭契約僅需拆
      除如工程圖說A2-1（原證25）所示之2面隔間牆，惟被告
      郭怡良於原告施工時，口頭要求原告拆除超逾A2-1圖之牆
      面部分，原告實際拆除牆面部分詳如原證26所示，數量為
      202.15平方公尺，惟合約變更後之數量僅為139平方公尺
      ，已逾合約範圍達45.43%，符合系爭採購合約第9條約定
      逾10%得以計價範圍，爰請求被告臺北市警局返還超逾牆
      面拆除數量之拆除費23,050元。
    2.超逾油漆面積數量之油漆費50,184元：
      被告郭怡良口頭要求原告增加上漆範圍，原告實際施作粉
      刷平頂1底2度油漆面積超逾原合約範圍，被告臺北市警局
      受有不當得利，自應給付超逾油漆面積數量之油漆費50,
      184元。
    3.增作屋突上點焊鋼絲網費及泡沫混凝土費255,300元：
      原告承作系爭工程，在系爭契約之詳細價目表未列出「於
      屋突施作點焊鋼絲網及泡沫混凝土」之隔熱工項，應屬漏
      項，且依圖號D-22所示，屋突上並未有施作點焊鋼絲網及
      泡沫混凝土項目，圖號D-18之屋突透明防水施工詳圖亦未
      標示施作點焊鋼絲網及泡沫混凝土。惟被告郭怡良於99年
      1 月29日發文指示原告須增作屋突之隔熱保護面層，否則
      不符竣工條件，無法請領工程款，原告乃應其要求於屋突
      處增作點焊鋼絲網及泡沫混凝土，惟被告北市警局於完工
      後所開出之結算明細表，卻未列出「於屋突施作點焊鋼絲
      網及泡沫混凝土」此一原約定外另增作之工項費用，被告
      北市警局就上開增作部分顯構成不當得利，應給付增作屋
      突上點焊鋼絲網費與泡沫混凝土費合計255,300元。
    4.T5省電嵌式日光燈5,810元：
      原告係依據工程圖說如實施工，依圖號E-2（原證24）所
      示，設計上就廚房及廁所外面走廊部分確實要求安裝7只
      T5省電嵌式日光燈，惟系爭契約所記載之數量僅1只原告
      按工程圖說已實際施作7只，被告北市警局卻未依原告實
      際施作數量計價給付，獲有於約定範圍外之6只T5省電嵌
      式日光燈之不當得利價值計5,810元。
    5.拆除9樓及10樓天花板費用303,426元：
      此為系爭契約未編列之工作，原告既有施作，被告北市警
      局就此自受有不當得利。
    6.地坪鋪滿PVC塑膠地坪之工項費用170,177元：
      此為系爭契約原本未編列之工作，因系爭建築在拆除原有
      地坪後產生崎嶇不平之情形，若要鋪上新的地坪，需要額
      外以水泥打底，故要鋪滿PVC塑膠地坪，工序上必須先拆
      除、運棄、打底，此並非重鋪地坪時必然附加之工項，重
      鋪水泥之費用亦非屬連工帶料之約定項目，應認被告臺北
      市警局就上開拆除、運棄、打底項目獲有不當得利。
    7.被告臺北市政府警察局指示原告增作10樓廚房、講師休息
      室及儲藏室天花板拆架更換費用13,837元。
      此為系爭契約未編列之工作，由於拆卸天花板的房間原本
      屬廚房與廁所，板架早已沾滿髒屋油漬，被告北市警局為
      求拆除隔間與貫通房間後之天花板具美觀一致性，乃口頭
      指示原告一併換架，被告北市警局就此天花板換架項目自
      受有不當得利。
（三）並聲明：
    1.被告北市警局應給付原告821,784元及自起訴狀繕本送達
      翌日起至清償日止，按年息5%計算之利息。
    2.被告臺北市警局及郭怡良應連帶給付原告638,045元及自
      最後被告收受起訴狀繕本送達翌日起至清償日止，按年息
      5%計算之利息。
    3.願供擔保請准宣告假執行。
（四）對被告抗辯之陳述略以：
    1.原告雖於契約變更書及結算明細表簽認，惟原告係因被告
      臺北市警局及郭怡良於系爭工程施工期間，多次僅以口頭
      通知原告變更工項，縱原告曾要求出具書面，被告臺北市
      警局先表示工程款增減可待驗收後再為結算，待兩造結算
      時，復表示可於事後再檢討或請求，又因系爭工程多有追
      加變更，導致實際施作工期縮短，原告礙於應依約結案及
      亟需取得結案後之工程款以回沖公司現金部位等現實壓力
      ，乃先行於契約變更書及結算明細表簽認，並不代表原告
      對系爭工程之結算無爭執。另依被告郭怡良提出之被證2
      驗收記錄備註欄記載本工程未查驗、隱蔽部分及工程結算
      數量由廠商及監造負責等語，即可證明工程數量與實際不
      符，原告係為配合驗收結算及業主被告北市警局急於結案
      與使用，乃於該驗收紀錄蓋章簽認。
    2.關於廁所壁磚部分，壁磚和地磚係使用相同材質，且地磚
      部分業經被告郭怡良審核通過（原證2），原告以送審通
      過且經被告臺北市警局簽名同意之磁磚施作廁所牆面，並
      無不符契約情事。
二、被告分別抗辯如下：
（一）被告北市警局抗辯以：
    1.被告北市警局與被告郭怡良間就系爭工程具有規劃、設計
      及監造之承攬關係，若承攬人即被告郭怡良有何侵權行為
      情事，依民法第189條本文規定，均與定作人即被告臺北
      市警局無涉，況且，被告北市警局於定作或指示均無任何
      過失，依民法第189條但書規定，亦無庸就被告郭怡良之
      侵權行為負責。再者，被告北市警局與被告郭怡良間並未
      成立僱傭關係，原告依民法第188條第1項規定主張被告北
      市警局應負僱用人責任，顯無理由。
    2.依系爭契約第9條第2款約定，系爭工程係以總價結算，但
      未列入契約詳細價目表之項目或數量即所謂漏項，除經被
      告臺北市警局確認屬漏列且未於其他項目中編列者，得以
      契約變更增加契約價金外，仍應由原告負責供應或施作，
      不得據以請求加價。另依系爭採購合約第9條第3款約定，
      契約詳細價目表中個別項目之實作數量增減超過10%時，
      應經雙方會同相關單位核算，就超過10%部分變更增減，
      未達10%者，契約價金不予增減。是關於系爭工程之漏項
      或實作數量增減超過10%部分，均須依臺北市政府採購契
      約變更作業規定一覽表辦理契約變更修正契約總價，若未
      經辦理契約變更修正契約總價，則原告事後核無再請求之
      依據。查系爭工程業經被告北市警局驗收完成，驗收記錄
      已記載原告對於驗收項目及數量無爭議，如確有不符情事
      ，會直接記載於驗收記錄，另於結算時提出，兩造業已一
      併計算工程費用，並經原告於結算總表簽名確認，並無超
      越契約範圍項目未經計價之情事，且原告於100年7月11日
      本院言詞辯論期日亦自認系爭工程有經辦理變更及追加減
      帳者，均與其本件起訴請求內容無關，足證原告於系爭工
      程辦理契約變更及驗收時，就本件所請求之內容並未曾表
      示異議，此均可見系爭工程並無原告主張超越契約範圍之
      不當得利情事，原告依民法第179條規定請求被告臺北市
      警局負不當得利返還責任，自有未合。
    3.關於10樓天花板換架部分，經被告北市警局向被告郭怡良
      查證後，10樓天花板雖確有換架情事，但被告北市警局並
      未曾指示原告換架，此係因原告於更換板材過程中不慎損
      及10樓原天花板架，乃未經被告北市警局指示即自行換架
      ，故其亦未於契約變更時要求增加契約價金等語。
    4.並聲明：原告之訴及其假執行之聲請均駁回。如受不利判
      決，願供擔保請准免為假執行宣告。
（二）被告郭怡良則抗辯以：
    1.關於原告主張之侵權行為部分，被告郭怡良經評選比圖後
      ，承攬系爭工程之設計監造權，原告所稱被告郭怡良曾指
      示拆除重作之情形如下：
      (1)原告主張壁磚拆除重作部分，係因原告未依照施工規範
        具文檢附廁所牆面磁磚之相關資料送審，經被告郭怡良
        不予受理後，原告並未重新送審，被告北市警局誤認原
        告送去之磁磚已通過審查，方會進行選色，嗣被告郭怡
        良向被告北市警局表示材料送審未通過，被告北市警局
        即表示不能施作，原告未按約完成廁所牆面磁磚材料送
        審即貿然進場，導致施作部分與圖說不符，且原告進場
        時，被告郭怡良亦基於監造職權加以制止，然原告表示
        其徵得被告北市警局同意仍執意施作，被告郭怡良僅能
        於98年11月13日監造日報表記載此事項，並特別標記原
        告將廁所牆面施作成與地坪材質相同之止滑石英磚。至
        於原告所提出原證2之內容，僅係就廁所地磚及陽台馬
        賽克磚材為審查，並非針對廁所牆面材質，原告就壁磚
        部分使用與地磚相同之材質，確不符合約定。
      (2)就9樓玄關大門部分，該門之詳細圖面如D-05圖號（原
        證16）所示，其約定材質應為強化清玻璃材質，詎原告
        實際交付之玄關大門整面均為不鏽鋼材質，並非約定之
        強化清玻璃材質，乃通知原告改作，被告郭怡良實已忠
        實履行監造之責，對原告並無侵權行為情事等語。
    2.系爭工程完工後，被告郭怡良於99年4月16日即會同業主
      即被告北市警局及原告赴現場進行丈量後完成驗收，各該
      項目均與合約內容相符，且被證2驗收紀錄備註欄載明本
      工程未查驗、隱蔽部分及工程結算數量由廠商及監造負責
      ，目的即在於驗收之前由廠商跟監造單位共同確認數量及
      項目，原告已於驗收紀錄蓋章確認施作範圍，本件核無原
      告主張超越契約範圍之不當得利情事。再者：
      (1)原告主張超逾牆面拆除數量之拆除費部分，參照系爭工
        程第一次變更設計詳細表，9樓及10樓現有隔間牆拆除
        運棄工程之原訂數量為208平方公尺，變更設計後數量
        減為139 平方公尺，已於驗收時經實際丈量，並由原告
        蓋章確認；另依系爭工程契約變更書所載變更內容，亦
        註明減拆磚牆一面，並無原告所稱拆除範圍逾前述約定
        牆面拆除數量之問題，被告北市警局並無不當得利。
      (2)超逾油漆面積數量之油漆費部分，因原告未於驗收時提
        出，已遭業主否認，且原告未依約向被告臺北市警局請
        求契約變更，事後核無請求依據。
      (3)增作屋突上之點焊鋼絲網費及泡沫混凝土費部分，依結
        算驗收書及竣工圖之結算明細表三、防水工程第4項屋
        頂及屋突防水層工項所示，已列出給付予原告之工程費
        用，足證防水工程本已包含屋突部分，原告主張增作於
        屋突上之點焊鋼絲網費及泡沫混凝土費屬漏項云云，顯
        不實在。
      (4)T5省電嵌式日光燈部分，原證24係當初原本設計規劃之
        圖面，但實際施作已有變更，如結算明細表所示，T5省
        電嵌式日光燈原訂及變更設計後之數量均為1只，惟原
        告實際施作4只，依約僅就原合約數量10%外辦理增減金
        額，故應計價之數量為3.9，超出0.1部分毋庸計價，業
        經原告請款結案。
      (5)關於天花板換板不換架一節，本件天花板工程分9樓及
        10 樓兩部分，依工程實際需要，10樓之集會所僅需依
        原尺寸及相近材質更換天花板材即可，故只需取下舊板
        材換新板材，並無拆除工項，計價係依更換板材之涵蓋
        面積所需工項及經費編列，後因原告於更換板材過程中
        不慎損及10樓原天花板架，未經被告北市警局指示即自
        行換架，其在契約變更時亦未要求增加契約價金。
      (6)關於地坪鋪滿PVC塑膠地坪一節，因原告與被告北市警
        局之承攬契約，其性質除於詳細價目表內另行列舉工項
        外，其他應屬連工帶料之約定。另依97年底至98年春季
        兩造締約時之營建物價調查資料，兩造約定之單價明顯
        偏高，可知本工項包含地坪處理部分且連工帶料，故原
        告為完成上開工作，自須包含相關拆除、運棄、打底及
        鋪設等工項。
    3.並聲明：原告之訴及其假執行之聲請均駁回。如受不利判
      決，並願供擔保請准免為假執行宣告。
三、本件兩造不爭執事項：
（一）兩造於98年7月31日簽訂系爭臺北市政府警察局工程採購
      契約（即系爭契約，本院1卷第77頁以下），由原告承攬
      被告北市警局育樂中心之系爭裝修工程，約定總價為9,30
      0,000元，嗣後曾於99年3月22日就系爭工程為變更並有簽
      立契約變更書（下稱系爭變更書，本院1卷第339頁）。
（二）被告北市警局就系爭工程委託被告郭怡良擔任設計及監造
      人，雙方並有簽訂臺北市政府委託技術服務勞務採購契約
      書（下稱系爭被告間契約，見本院1卷第280頁）。
（三）系爭工程曾經兩造於99年4月16日會同辦理驗收，於99年5
      月17日竣工，原告亦有在嗣後製作之結算明細表上用印確
      認。
    上情並有系爭契約書（本院1卷第77頁以下）、系爭變更書
    本院1卷第339頁）、系爭被告間契約（本院1卷第280頁）、
    驗收紀錄表（本院1卷第265頁）、結算明細表（本院2卷第7
    頁）等影本各1份為證，自堪信屬實。
四、被告既以前詞置辯，茲就本件所應審究之爭點分論如下：
（一）關於被告郭怡良所為拆除重作之指示，均係依系爭被告間
      契約履行之行為，並無何故意違背善良風俗或致原告受有
      損害之情形，其自無庸依民法第184條第1項後段規定對原
      告負損害賠償責任：
      按因故意或過失，不法侵害他人之權利者，負損害賠償責
      任。故意以背於善良風俗之方法，加損害於他人者亦同，
      民法第184條第1項定有明文。查本件原告雖主張被告郭怡
      良下述指示其拆除重作之行為，係故意以背於善良風俗之
      方法損害原告，然查：
    1.依系爭契約第18條第1項第3款約定，受被告北市警局委託
      之監造技術服務廠商即被告郭怡良，就系爭工程負有監督
      及指揮原告依系爭契約施工之職權，而依系爭被告間契約
      第6條第2項及第3項第4款約定，被告郭怡良除為被告北市
      警局提供設計服務，對於施工廠商即原告之材料及品質管
      理工作並須辦理督導、查核，有系爭契約及系爭被告間契
      約影本各1份附卷可稽，原告亦不爭執就施工所使用材料
      、樣式及完成之工作是否符合系爭契約，均係由被告郭怡
      良先行審核並向被告北市警局表示監造意見，已可見被告
      郭怡良就系爭工程之執行，對被告北市警局負有設計、監
      造之責任。
    2.準此，關於廁所牆面壁磚拆除重作所生費用（含馬桶損壞
      重作）部分：
      (1)原告並不爭執其就系爭工程之廁所牆面壁磚所使用之壁
        磚材質，按約應先送請設計單位即被告郭怡良審核樣本
        及色樣，並有系爭契約圖號D-02（見本院1卷第206頁）
        之記載可按，其自應先就主張被告郭怡良有同意其實際
        施作使用之壁磚即止滑石英磚一節，負舉證責任。然
        而，觀之原告所提出原證2所示被告郭怡良出具之98年
        11月9日所建字第981109號函文，僅有記載原告提送廁
        所地磚、陽台馬賽克磚材料樣品之內容，並未見有何併
        予核備廁所牆面壁磚之記載，有該函文影本1份在卷可
        按（本院1卷第23頁），已難認原告主張屬實。
      (2)其次，原告雖又辯稱將止滑石英磚作為壁磚使用一事，
        曾為被告北市警局所同意，此亦為被告所否認，姑不論
        依前開系爭契約圖說明載之內容，原告應送請審核之對
        象為設計者即被告郭怡良，原告若逕送被告北市警局審
        核，已與約定不符，加之被告亦否認被告北市警局曾經
        同意原告不須按約交由被告郭怡良審核，或可由被告北
        市警局逕予同意更改作壁磚原約定使用材質之情形，實
        均難認原告如此施作符合系爭契約約定。
      (3)再者，縱使原告違反約定而曾將使用之壁磚另送交被告
        北市警局檢視，被告郭怡良基於監造人之權責，就此是
        否符合約定一事既仍如實記載於監造日報表上以促請被
        告北市警局注意，在被告北市警局復否認有同意原告改
        用之情形下，被告郭怡良因而要求原告重作，亦係其基
        於被告北市警局之說明及自身監造人之職務為辦理之問
        題，仍難認其係故意以此方式損害原告之權益，更無違
        反善良風俗之問題。至於原告雖聲請傳訊證人游振達、
        林禹伸等，依其所主張待證事實，至多僅得說明原告是
        否曾將所使用非約材質磁磚送交被告北市警局，不足以
        證明被告北市警局係在確知該材料與約定不符之情況下
        ，仍同意更改約定，或被告郭怡良明知此情卻惡意指示
        原告重作等事實，就此自無傳訊之必要，亦予指明。
      (4)因之，被告郭怡良依據其設計及監造之職權，將原告所
        使用作為廁所壁磚之止滑石英磚與約定之金屬釉面磚不
        同一事，如實登載在監造日報表上而通知被告北市警局
        ，自屬被告郭怡良善盡與被告北市警局間之系爭被告間
        契約而為履行之行為，實無從謂被告郭怡良係故意背於
        善良風俗圖損害原告，原告因自身違約而須拆除前開廁
        所壁磚重作，並因拆除行為而損害已完成之馬桶等，亦
        屬原告自身未按系爭契約施作而進行改善所支出之費用
        ，更與被告郭怡良無涉，原告主張被告郭怡良應就此負
        侵權行為損害賠償責任，洵屬無稽。
    3.又以，原告主張系爭工程之9樓玄關門、男廁所小便斗曾
      經被告郭怡良指示並呈報被告北市警局令原告拆除重作一
      節，被告並不爭執，但查：
      (1)依系爭契約圖號D-05（見本院1卷第209頁）之記載，該
        9 樓玄關門之詳細圖既係指定門扇中間須使用10MM強化
        清玻璃，而原告初始所使用之不銹鋼門扇並非如此種類
        ，有前開圖面及被告郭怡良所提出重作前後之照片2紙
        （本院2卷第37頁）可資比對，顯然係因原告違約施作
        在前，因而須重作以符合約定，在原告並未能證明被告
        曾經同意原告改用此種類門扇之情況下，被告郭怡良基
        於系爭工程監造人之責任，發覺後要求原告拆除重作，
        自無故意背於善良風俗可言，原告所謂支出拆除重作費
        用損害要屬其自身違約所致，其請求被告郭怡良賠償，
        要無理由。
      (2)關於原告主張遭被告郭怡良要求拆除重作前之9樓男廁
        所小便斗樣式，本即符合系爭契約約定者，亦為被告所
        否認，而原告僅能提出其施工前之照片（本院2卷第12
        頁），對於其拆除前已有按約施作一事，既未能舉證以
        實其說，自亦難認被告郭怡良有何明知其施工行為符合
        約定，卻故意背於善良風俗而指示原告拆除之行為。
    4.綜上所述，被告郭怡良指示原告拆除重作之前開工項，均
      係因原告自身未能按約施作所致，被告郭怡良基於監造人
      職責，要求原告拆除重作，自無故意背於善良風俗之情形
      ，原告依民法第184條第1項後段規定，請求被告郭怡良負
      賠償責任，為無理由。
（二）被告北市警局並非被告郭怡良之僱用人，且被告郭怡良對
      原告並無侵權行為損賠償責任，被告北市警局更無須與其
      對原告負連帶損害賠償責任：
      按民法第188條第1項係規定：受僱人因執行職務，不法侵
      害他人之權利者，由僱用人與行為人連帶負損害賠償責任
      ，自須侵權行為人之僱用人，方有依此規定負損害賠償責
      任之問題。而查，被告郭怡良係依系爭被告間契約約定，
      為被告北市警局提供系爭工程之相關設計監造等服務，由
      卷附該契約書影本所載內容觀之，被告郭怡良主要契約責
      任在為被告北市警局完成約定之技術服務工作，尚難認僅
      須提供勞務即足，原告主張被告北市警局為被告郭怡良之
      僱用人地位，已非實在。再者，被告郭怡良自無須對原告
      負侵權行為損害賠償責任，已見前述，更難謂被告北市警
      局須對原告負連帶損害賠償責任，被告上開所辯，應為有
      據，原告此部分請求，亦不足採。
（三）關於原告所主張之下述工項，均難認被告北市警局應依民
      法第179條規定負不當得利返還責任：
    1.按民法第179條規定：無法律上之原因而受利益，致他人
      受損害，應返還其利益，雖有法律上之原因，而其後已不
      存在者，亦同。又契約與不當得利，雖皆屬於債之發生原
      因，惟二者之請求權並不能相容，前者之請求權乃基於一
      定契約而生之某種給付的權利，後者乃無法律上原因而受
      利益，致他人受損害；倘當事人間有契約關係存在，則一
      方因他方之給付受有利益，即有法律上之原因，自不成立
      不當得利，亦有最高法院97年度台上字第1863號判決意旨
      可資參照。又系爭契約第9條第1項有約定：「契約工程定
      作之項目及數量以契約圖說及工程施工規範之全部範圍，
      按契約總價結算。…但有下列情形者，得依…辦理契約變
      更修正契約數量：1.甲方（即被告）需求變更者。2.未列
      入契約詳細價目表之項目或數量，其已於契約載明應由乙
      方（即原告）施作或供應或為乙方履約所必須者，仍應由
      乙方負責供應或施作，不得據以請求加價。如經甲方確認
      屬漏列且未於其他項目中編列者，得以契約變更增加契約
      價金。3.除第20 條之情形從其規定者外，契約詳細價目
      表中個別項目之實作數量增減超過10%，得由一方提出，
      並經雙方會同相關單位核算，就超過10%部分變更增減，
      未達10%者，契約價金不予增減。」，有系爭契約書影本1
      份附卷可按。
    2.茲就原告主張之各該工項分論如下：
      (1)關於原告主張有拆除牆面逾變更後契約範圍45.43%、價
        值共計23,050元部分：
      本件原告主張實際拆除之牆面數量達202.15平方公尺一
        節，為被告北市警局所否認，原告僅提出自行標畫之平
        面圖影本1份為憑，尚不足認其主張實際施作之數量為
        實在。況且，原告既不爭執曾於99年3月22日就系爭工
        程之增減等事務，與被告北市警局簽立系爭變更書，而
        斯時此項目並未經列入，甚且將系爭契約原本約定之數
        量由208平方公尺減至139平方尺，有系爭變更書影本1
        份在卷可按，以系爭變更書之書立時間距其等辦理驗收
        之時間相隔約近1個月，若有如原告所主張拆除遠逾約
        定數量之情形，縱使當時尚未施作完畢，原告斯時竟未
        預先提出而反對減少約定數量，反而同意在系爭變更書
        上用印確認，嗣後亦未見原告就此提出任何追加主張，
        甚且於被告北市警局辦理驗收結算時，原告亦不爭執就
        其施作數量仍僅記載前述139平方公尺，此均與常情有
        違，是原告主張有施作前開逾系爭契約約定數量之工作
        ，實難信取，自亦無從謂被告北市警局受有何利益。
      否則，若原告所述增作且為被告北市警局予以受領為實
        在，亦屬原告得依系爭契約第9條約定請求辦理變更而
        請求被告北市警局增加給付之問題，被告北市警局就此
        仍屬依系爭契約受有利益，非無法律上原因，原告仍不
        得依民法第179條規定為請求。
      (2)關於原告主張所施作油漆面積逾契約範圍且價值計50,
        184元部分：
       本件原告主張實際油漆面積量逾約定範圍者，仍為被
         告北市警局所否認，且如前述，原告在驗收日近1個月
         前之99年3月22日，就其等協商系爭工程之追加減時，
         竟未列入此不分超作數量，有系爭變更書影本1份在卷
         可按，嗣後復未見原告對被告北市警局或監造單位等
         提出任何追加主張，甚且於被告北市警局會同辦理驗
         收結算時，原告亦不爭執所載實際施作數量並未計入
         超作範圍，上情實悖於情理，原告主張確有施作前開
         逾系爭契約約定數量之工作，亦難採信，其稱被告北
         市警局就此超作者受有利益，自非有據。
       否則，若原告所述增作數量且為被告北市警局予以受
         領者與事實相符，仍屬原告得依系爭契約第9條約定請
         求辦理變更而請求被告北市警局增加給付之問題，被
         告北市警局係依系爭契約法律關係受有利益，非無法
         律上原因，原告依民法第179條規定請求其給付，仍無
         依據。
      (3)屋突增作點焊鋼絲網及泡沫混凝土計255,300元部分：
      原告主張有施作此工項但為系爭契約約定範圍所無者，
        無非以系爭契約所附圖面D-18、D-22（見本院1卷第222
        頁、226頁）記載原告僅須在屋突牆面塗抹滲透型透明
        防護劑，並無尚須施作點焊鋼絲網及泡沫混凝土之記載
        ，然而，由系爭契約所附詳細價目表第三、4項（本院1
        卷第160頁）載明為「屋頂及屋突防水層」，圖面D-18
        關於防水剖面示意圖應係以屋頂部分為例示說明，能否
        謂詳細價目表所載屋突之防水層施作即排除而無庸施作
        點焊鋼絲網及泡沫混凝土，饒有疑義，再參佐原告所執
        圖面D-22是指屋突牆面透明防水層之施工詳圖，此應屬
        前述詳細價目表第三、8項所示工項，亦難以此第8項之
        施工詳圖內容，援引作為另筆第4項之屋突防水層應施
        作範圍為河，原告據以主張其所施作之屋突防水層中施
        設點焊鋼絲網約定範圍外、為增作者，自乏依據；況且
        ，原告與被告北市警局驗收後所製作之結算明細表，就
        「屋頂及屋突防水層」、「屋突牆面透明防水層」亦有
        分別列明並經其等確認，有該結算明細表1份附卷可稽
        ，被告北市警局並已如數給付報酬，被告北市警局既係
        按約受領此工作而有法律上原因，亦不構成不當得利。
      否則，縱如原告所述此工作屬原約定範圍外者，其亦不
        能證明被告北市警局在施工中有指示其增作，則由此工
        作並非締約時或施工中被告北市警局認有必要施作者，
        原告擅自增作亦難認被告北市警局就此受有何利益，原
        告請求被告北市警局依不當得利規定對其負返還相當於
        其施作所支出費用之數額，委無理由。
      (4)10樓增作T5省電嵌式日光燈6只計5,810元部分：
        原告主張系爭契約締約時就此約定之數量為1只，被告
        北市警局並不爭執，且有系爭契約詳細價目表第貳、一
        、(二)、1項之記載可佐（見本院1卷第165頁），但其主
        張有實際增作達6只者，則為被告北市警局所否認，並
        辯稱其實作數量為4只，但已經結算後按約給付等語，
        而查，原告所提出圖號E-2（原證24，本院2卷第64頁）
        ，僅足以說明原本被告北市警局所提供之圖面有7只T5
        省電嵌式日光燈之設計，但由其等並不爭執施作中有辦
        理工程變更之狀況，尚難據此即認原告確有施作，反而
        由其等驗收結算而到場清點時，在結算明細表備註欄記
        載原告實作數量4只，並說明僅在原約定數量增減10%外
        者始得增減金額，故在結算結果欄之該工項數量係以
        3.9 只計價，有結算明細表1份在卷可參（本院2卷第7
        頁），確與系爭契約書第9條第1項第3款所約定詳細價
        目表中個別項目之實作數量增減超過10%時，得由一方
        提出並經雙方會同相關單位核算，就超過10%部分變更
        增減之意旨相符，原告既無異議而在其上用印確認，嗣
        後卻空言否認並謂當時係配合被告北市警局之要求而不
        得已用印，更未能提出嗣後曾否立即就此增作者另請求
        被告北市警局計付報酬等證明，實難認原告之主張屬實
        ，是此工項雖有增作4只，被告北市警局既已按約付款
        ，自非不當得利，至於原告所稱被告北市警局另受有3
        只增作之利益者，亦不能證明之，其請求被告北市警局
        應返還此部分數額，洵無依據。
      (5)9樓、10樓超逾天花板拆除費303,426元部分：
      原告主張就9樓、10樓天花板有增作拆除工作而應另行
        計價付款一事，僅據其提出自行計算說明之圖面為憑（
        本院1卷第43頁），此已為被告北市警局所否認，雖然
        系爭契約詳細價目表第壹、四、(一)項項中所編列天花板
        工項內容（見本院1卷第161頁），並未註明另列拆除天
        花板之費用，但參酌系爭契約第9條第2項第2款所約定
        ：「未列入契約詳細價目表之項目或數量，其已於契約
        載明應由乙方施作或供應或為乙方履約所必須者，仍應
        由乙方負責供應或施作，不得據以請求加價。」（見本
        院1卷第79頁）之意旨，及天花板換板換架（除10樓有
        部分約定換板不換架）之工作內容，為完成本應先拆除
        9樓、10樓舊有天花板之狀況，已可見此拆除費用應已
        包含計入系爭契約詳細價目表所編列之天花板施作單價
        內，否則，原告當無在其等辦理契約變更時或嗣後驗收
        結算時，均絲毫未提出就此增付報酬即在變更契約資料
        或算明細表上用印確認之理，此情有各該系爭變更書、
        結算明細表影本等件在卷供參，原告主張此天花板拆除
        工作非原約定範圍內，既不足取，其進而謂被告北市警
        局受領此工作利益係無法律上原因，自亦無據。
      況且，若原告上開主張屬實，亦為原告得依系爭契約第
        9條約定請求辦理變更而請求被告北市警局增加給付之
        問題，被告北市警局係依系爭契約法律關係受有利益，
        仍非無法律上原因，原告依民法第179條規定請求其給
        付，同亦無由。
      (6)9樓、10樓PVC地坪面積之拆除費170,177元部分：
        原告復主張此部分拆除工作不在原約定施作範圍內者，
        亦為被告北市警局所否認，雖然系爭契約圖號A2-3圖面
        （本院1卷第203頁）、詳細價目表第壹、四、(二)、1項
        就地坪工程所編列報酬內容（見本院1卷第161頁），並
        未另列拆除費用，但衡諸其為完成此工作，本可預期有
        此拆除工作，此應屬系爭契約第9條第2項第2款所約定
        屬原告履約所必須者，不得再據以請求加價之範圍；再
        者，參酌被告所提出參考當年當季之營建物價季刊，關
        於pvc地坪舖設單價僅300-305元/㎡間，有2009年營建
        物價季刊節本影本1份在卷可考（本院2卷第69頁），系
        爭工程之pvc地坪舖設之單價為802元/㎡，遠高於單純
        鋪設之市場行情，由此亦可見被告北市警局所辯稱原約
        定單價已含拆除運棄舊有pvc地坪之報酬等語，較為可
        信，因之，被告受有此工作完成之利益，係基於其等之
        約定，自非不當得利。
      (7)10樓講師休息室及儲藏室天花板新作金額13,837元部分
        ：
      原告主張此部分天花板原約定只換板、不換架，但其施
        作中有拆除換架等情，被告北市警局固不爭執，且有系
        爭契約詳細價目表第四、(一)、4項之記載可按（見本院1
        卷第161頁），惟關於原告施作換架工項之原因，其雖
        稱係因老舊而經被告北市警局指示施作，已為被告北市
        警局所否認，並稱系原告施工時損壞原天花板架而自行
        更換之故，以原告在其等辦理系爭契約變更或驗收結算
        時，均未見其執以曾請求被告北市警局另行計價，被告
        所辯非無可能。
      況且，若如原告所主張係基於被告北市
        警局之指示所施作，核屬其得依系爭契約第9條第1項第
        1款等約定及其等間追加工程之約定，請求被告北市警
        局計付報酬之問題，被告北市警局受領此工作更非為無
        法律上原因，是原告請求被告北市警局依民法第179規
        定返還此數額之利益，亦無足採。
    3.綜上，原告所主張各該工作，或屬原告與被告北市警局原
      本即約定計價之範圍，被告北市警局並已為給付，其予以
      受領並非無法律上原因，或難認原告確有增作，且縱有其
      所述增作之事實，被告北市警局亦係基於系爭契約法律關
      係而受益，僅係原告得否依系爭契約第9條約定請求增加
      給付之問題，被告上開所辯，應為有據，原告依民法第
      179條規定請求被告返還各該數額，並不足取。
五、從而，原告依民法第184條第1項後段、第188條第1項關於侵
    權行為等規定，請求被告郭怡良、北市警局連帶給付其638,
    045元，及依民法第179條規定請求被告北市警局返還其所受
    領工作之價值款計821,784元，及均自起訴狀繕本送達被告
    翌日起至清償日止，按年息5%計算之法定遲延利息，均無理
    由，應予駁回。又原告之訴既經駁回，其假執行之聲請已失
    所附麗，亦併予駁回之。
六、本件事證已臻明確，兩造其餘主張陳述及證據，經本院斟酌
    後，認均不足以影響本判決之結果，自無逐一詳予論駁之必
    要，併此敘明。
七、訴訟費用負擔之依據：民事訴訟法第78條。
中    華    民    國   100    年    12    月    19    日
                  民事第六庭    法  官  林麗真
以上正本係照原本作成
如對本判決上訴，須於判決送達後20日內向本院提出上訴狀。如
委任律師提起上訴者，應一併繳納上訴審裁判費。
中    華    民    國   100    年    12    月    20    日
                                書記官  潘惠梅